臺灣高等法院刑事裁定
110年度毒抗字第1301號
抗  告  人
即  被  告  林萬霖




上列抗告人即被告因違反毒品危害防制條例案件，不服臺灣新北
地方法院110年度毒聲字第1803號，中華民國110年8月19日所為
裁定（聲請案號：臺灣新北地方檢察署110年度聲觀字第1585號
、110年度毒偵字第5537號），提起抗告，本院裁定如下：
    主  文
抗告駁回。
    理  由
一、原裁定意旨略以：
　㈠抗告人即被告林萬霖（下稱被告）基於施用第二級毒品甲基
    安非他命（下稱甲基安非他命）之犯意，於民國109年1月3
    日中午12時許，在新北市○○區○○○路0○0號金國賓館6樓617室
    內，施用甲基安非他命1次，嗣於同年月4日凌晨0時30分許
    ，因另案遭發布通緝，在上址為警逮捕，並扣得吸食器1組
    等情，業據被告於警詢、偵查中自白不諱，並有新北市政府
    警察局受採集尿液檢體人姓名及檢體編號對照表、臺灣檢驗
    科技股份有限公司濫用藥物實驗室109年1月16日濫用藥物檢
    驗報告、新北市政府警察局三重分局搜索扣押筆錄、扣押物
    品目錄表、臺北榮民總醫院109年2月26日北榮毒鑑定字第C0
    000000號毒品成分鑑定書及查獲現場暨扣案物品照片等在卷
    可稽，足認被告之自白確與事實相符，其施用第二級毒品之
    犯行，堪予認定。
　㈡被告前因施用毒品案件，經原審法院以100年度毒聲字第483
    號裁定送觀察、勒戒後，認無繼續施用毒品傾向，於100年8
    月3日執行完畢釋放，並由臺灣新北地方檢察署檢察官以100
    年度毒偵字第2682號為不起訴處分等情，有本院被告前案紀
    錄表在卷可考。是被告此次施用毒品犯行，距離其最近1次
    觀察、勒戒執行完畢釋放即100年8月3日，已逾3年，依109
    年1月15日修正公布、同年7月15日生效施行之毒品危害防制
    條例第20條第3項規定，參酌同法第23條第2項之文義解釋及
    修正理由，即應令入勒戒處所施以觀察、勒戒。從而，檢察
    官之聲請於法有據，應予准許，爰依毒品危害防制條例第20
    條第3項、第1項、觀察勒戒處分執行條例第3條第1項，裁定
    被告應送勒戒處所觀察、勒戒，其期間不得逾2月（原裁定
    漏載「其期間不得逾2月」，應予補充）等語。
二、抗告意旨略以：被告施用甲基安非他命，依毒品戒癮治療實
    施辦法及完成治療認定標準第2條第1項之規定，應屬毒品戒
    癮治療之適用對象，且無同條第2項所定「不適合為附命完
    成戒癮治療之緩起訴處分」情形。原審法院以109年度簡上
    字第621號判決被告此次施用毒品犯行公訴不受理時，亦已
    指出「本案於本次毒品危害防制條例修正施行後，應由檢察
    官基於一次性之整體規劃而重啟處遇程序，是被告個案情形
    ，是否適合『觀察、勒戒或強制戒治』或給予『附命完成戒癮
    治療之緩起訴處分』機會」，是檢察官於原審法院上開判決
    後，應再傳喚被告到庭，以釐清究以聲請觀察、勒戒，抑或
    逕命完成戒癮治療較為妥適。然檢察官並未詢問被告是否願
    意自費接受戒癮治療，即聲請裁定送觀察、勒戒，顯有裁量
    瑕疵，為此提起抗告，請撤銷原裁定等語。
三、犯毒品危害防制條例第10條之罪者，檢察官應聲請法院裁定
    ，令被告入勒戒處所觀察、勒戒，其期間不得逾2月；依前
    項規定為觀察、勒戒或強制戒治執行完畢釋放後，3年後再
    犯第10條之罪者，適用前2項之規定，109年1月15日修正公
    布、同年7月15日生效施行之毒品危害防制條例第20條第1項
    、第3項定有明文。觀諸該條第3項之立法理由認施用毒品者
    具「病患性犯人」之特質，是為協助施用毒品者戒除毒癮復
    歸社會，對於經監獄監禁處遇後仍再犯之施用毒品者，更應
    恢復以機構內、外之治療協助其戒除毒癮，此即此次修正毒
    品條例第20條第3項關於所謂「3年後再犯」係何所指之立法
    真諦。換言之，現行毒品危害防制條例第20條第3項所謂之
    「3年後再犯」，只要本次再犯（不論修正施行前、後）距
    最近1次觀察、勒戒或強制戒治執行完畢釋放，已逾3年者，
    即該當之，不因其間有無犯第10條之罪經起訴、判刑或執行
    而受影響（最高法院109年度台上大字第3826號裁定意旨參
    照）。
四、經查：
　㈠被告曾於上開時、地，施用甲基安他命1次之犯罪事實，業據
    被告於警詢、偵查中自白不諱（109年度毒偵字第871號卷《
    下稱毒偵卷》第8、44頁反面）；其為警查獲後採集之尿液檢
    體，經送臺灣檢驗科技股份有限公司以酵素免疫分析法初驗
    、氣相層析質譜儀法確認之結果，確呈安非他命、甲基安非
    他命陽性反應，有該公司110年1月16日出具之濫用藥物檢驗
    報告（尿液檢體編號：C0000000號）、新北市政府警察局受
    採集尿液檢體人姓名及檢體編號對照表在卷可憑（毒偵卷第
    23、48頁）；又扣案之吸食器1組，經以乙醇溶液沖洗後進
    行鑑驗分析，結果亦呈甲基安非他命反應等情，另有新北市
    政府警察局三重分局搜索扣押筆錄、扣押物品目錄表、臺北
    榮民總醫院109年2月26日北榮毒鑑定字第C0000000號毒品成
    分鑑定書及查獲現場暨扣案物品照片附卷供憑（毒偵卷第16
    至18、20、21、56頁），並有吸食器1組扣案可證，足認被
    告之自白確與事實相符，值堪採信。從而其於前揭時、地確
    有施用甲基安非他命1次之行為，堪予認定。又被告前因施
    用毒品案件，經原審法院以100年度毒聲字第483號裁定送觀
    察、勒戒後，認無繼續施用毒品傾向，於100年8月3日執行
    完畢釋放，並由臺灣新北地方檢察署檢察官以100年度毒偵
    字第2682號為不起訴處分，且其嗣後雖陸續因施用毒品案件
    ，經法院判處罪刑並執行完畢，然迄未再受觀察、勒戒或強
    制戒治等情，有本院被告前案紀錄表在卷可考。是被告本案
    施用毒品犯行，距其最近1次觀察、勒戒執行完畢釋放即100
    年8月3日，已逾3年，核屬毒品危害防制條例條例第20條第3
    項所規定之「3年後再犯」。從而，原審同此見解，依據檢
    察官之聲請，裁定令被告入勒戒處所觀察、勒戒，於法自無
    不合。
　㈡被告雖以前揭詞情提起抗告。惟查：
　　⑴毒品危害防制條例規定之觀察、勒戒處分係屬強行規定，
      倘有施用毒品之行為，除檢察官審酌個案情形，依毒品危
      害防制條例第24條第1項先依刑事訴訟法第253條之1第1項
      、第253條之2第1項第4款至第6款或第8款規定，為附條件
      之緩起訴處分時，而可排除適用外，凡經檢察官聲請，法
      院僅得依法裁定准駁令入勒戒處所觀察、勒戒，尚無自由
      斟酌以其他方式替代之權。且毒品危害防制條例第20條第
      1項至第3項之觀察、勒戒規定，係針對施用毒品者所設預
      防、矯正之保安處分，目的在斷絕施用毒品之身癮及心癮
      ，屬強制規定，為刑罰之補充制度，兼具刑罰不可替代之
      教化治療作用，亦無因施用毒品者之主觀上個人或家庭因
      素而免予執行之理。再者，檢察官於本案聲請書上，已載
      明「經審酌被告因涉及多件詐欺案件，現經偵查中，考量
      該等案件若經判刑有罪確定，被告入監執行期間，將無法
      進行多元處遇之戒癮治療療程」等語，顯已具體衡量被告
      實際情況，則檢察官基於上揭考量，未對被告為附命完成
      戒癮治療之緩起訴處分，而係聲請法院裁定觀察、勒戒，
      核屬其職權之適法行使，法院自僅得就檢察官聲請觀察、
      勒戒有無理由而為裁定。
　　⑵又現行毒品危害防制條例並無要求檢察官於聲請觀察、勒
      戒前，應訊問被告是否同意或聽取其意見之規定，亦未明
      定法院須經開庭訊問，始得為觀察、勒戒之裁定，此與刑
      事訴訟法規定羈押、審判程序需先行訊問被告之法定程序
      原則有別，乃立法者依據所涉事件性質不同，衡量被告權
      利保障與公共利益維護等事項，所為之立法裁量結果。檢
      察官選擇向法院聲請裁定令被告入勒戒處所觀察、勒戒，
      或對被告為附命完成戒癮治療之緩起訴處分，均屬立法者
      賦予檢察官之職權，尚非得認係施用毒品者所享有之權利
      ，或有依其意願選擇之餘地；換言之，縱使被告對於戒癮
      處遇之方式有所主張，亦僅在促請檢察官注意得否適用而
      已，檢察官並不受此等聲請之拘束。從而，如檢察官於偵
      查中未就聲請觀察、勒戒或附命完成戒癮治療之緩起訴處
      分等裁量要件予以訊問，或原審法院未傳訊被告到庭陳述
      意見，逕依卷附資料審理後裁定被告應送觀察、勒戒，均
      無違反正當法律程序或比例原則之情事可言。抗告意旨辯
      稱：檢察官未訊問被告是否願意自費接受戒癮治療，即逕
      行聲請法院裁定送觀察、勒戒，顯有裁量瑕疵云云，亦屬
      無據。
五、綜上所述，原審以被告確於前揭時、地施用第二級毒品1次
    ，且此次施用距離前次觀察、勒戒執行完畢已逾3年，因此
    裁定令被告入勒戒處所觀察、勒戒，核無不合。故本件抗告
    為無理由，應予駁回。
據上論斷，應依刑事訴訟法第412條，裁定如主文。　　
中　　華　　民　　國　　110 　年　　9 　　月　　14　　日
                  刑事第二十一庭審判長法　官  林怡秀
                                      法  官  胡宜如
                                      法  官  劉元斐
以上正本證明與原本無異。
不得再抗告。
                                      書記官  陳靜雅
中　　華　　民　　國　　110 　年　　9 　　月　　14　　日